【裁判字號】    99,交聲,67
【裁判日期】    990330
【裁判案由】    違反道路交通管理處罰條例聲明異議
【裁判全文】
臺灣苗栗地方法院交通事件裁定          99年度交聲字第67號
原處分機關  交通部公路總局新竹區監理所苗栗監理站
異  議  人
即受處分人  甲○○
上列異議人即受處分人因違反道路交通管理處罰條例案件，對於
交通部公路總局新竹區監理所苗栗監理站於民國99年3 月2 日所
為之竹監苗字第裁54-F00000000號處分（原舉發案號：苗縣警交
字第F00000000 號），聲明異議，本院裁定如下：
    主  文
原處分關於罰鍰新臺幣肆萬玖仟伍佰元部分撤銷。
前項撤銷部分，甲○○不罰。
    理  由
一、原處分意旨略以：異議人即受處分人甲○○於民國96年6 月
    21日22時0 分許，駕駛車牌號碼3E-6087 號自用小客車行經
    苗栗縣竹南鎮○○街（台聯社旁）處，為苗栗縣警察局竹南
    分局竹南派出所警員舉發「1.肇事致人受傷（輕傷）後逃逸
    、2.酒後駕車肇事經測定值0.91mg/l」違規，爰依道路交通
    管理處罰條例（下稱同條例）第35條第1 項第1 款、第24條
    第1 項第2 款暨違反道路交通管理事件統一裁罰標準及處理
    細則第41條第4 項規定，於99年3 月2 日裁處異議人罰鍰新
    臺幣（下同）55,500元整（肇事致人受傷逃逸罰6,000 元、
    酒後駕車罰49,500元），吊銷駕駛執照，1 年內不得考領駕
    駛執照，並施以道安講習，原處分並無不法等語。
二、異議意旨略以：異議人於上開時、地酒後駕車，業經臺灣苗
    栗地方法院檢察署檢察官緩起訴處分在案，緩起訴已於98年
    8 月21日期滿，苗栗監栗站又對異議人予以裁罰49,500元，
    ，爰請法院裁定撤銷原處分關於罰鍰之部分云云（按：異議
    人對於原處分關於「肇事致人受傷逃逸」處罰鍰6,000 元及
    吊銷駕駛執照、施以道安講習之部分未聲明異議，此有本院
    99年3 月19日公務電話紀錄1 份在卷可稽，是本院僅就原處
    分關於罰鍰49,500元部分予以審理，合先敘明）。
三、按汽車駕駛人飲用酒類後，其吐氣所含酒精濃度超過每公升
    0.25毫克以上者，不得駕車；又汽車駕駛人，駕駛汽車經測
    試檢定，有酒精濃度超過規定標準者，處1 萬5,000 元以上
    6 萬元以下罰鍰，當場移置保管其車輛及吊扣其駕駛執照1
    年，並應接受道路交通安全講習，道路交通安全規則第114
    條第2 款及同條例第35條第1 項第1 款、第24條第1 項第2
    款分別定有明文。次按94年2 月5 日公布，95年2 月5 日施
    行之行政罰法第26條規定：「一行為同時觸犯刑事法律及違
    反行政法上義務規定者，依刑事法律處罰之，但其行為應處
    以其他種類行政罰或得沒入之物而未經法院宣告沒收者，亦
    得裁處之。前項行為如經不起訴處分或為無罪、免訴、不受
    理、不付審理之裁判確定者，得依違反行政法上義務規定裁
    處之。」，即所謂一事不二罰原則，探究其立法目的，無非
    以一行為同時觸犯刑事法律及違反行政法上義務規定時，由
    於刑罰與行政罰同屬不法行為之制裁，而刑罰之懲罰作用較
    強，依刑事法律處罰即足資警惕，實無一事二罰再處行政罰
    之必要，且刑事法律處罰，由法院依法定程序為之，較符合
    正當法律程序，應予優先適用，但罰鍰以外之沒入或其他種
    類行政罰，因兼具維護公共秩序之作用，為達行政目的，行
    政機關仍得併予裁處。故汽車駕駛人酒後駕車時，如同時觸
    犯刑法第185 條之3 之公共危險罪者，道路交通主管機關除
    依上開行政罰法第26條第1 項但書規定，處以其他種類行政
    罰外，關於行政罰鍰部分，即應依行政罰法第26條、同條例
    第10條等規定移送地方法院檢察署處理，其後非有行政罰法
    第26條第2 項所定不起訴等事由，不得裁處行為人罰鍰。至
    酒後駕車經檢察官為緩起訴處分，並命駕駛人向公益團體捐
    款或提供義務勞務者，駕駛人係履行檢察官為緩起訴處分命
    令，此等命令名義上雖非刑罰，但仍是一種特殊的處遇措施
    ，造成駕駛人之財產減少或義務增加，性質上亦屬干預人民
    自由之處分，與刑事制裁無異，實質上則為刑事處罰，自不
    應就同一行為再受行政罰鍰（參臺灣高等法院96年11月刑事
    庭庭長法律問題研討會決議）。
四、經查：(一)、異議人甲○○於民國96年6 月21日22時0 分許，
    駕駛車牌號碼3E-6087 號自用小客車行經苗栗縣竹南鎮○○
    街（台聯社旁）處，為苗栗縣警察局竹南分局竹南派出所警
    員舉發「1.肇事致人受傷（輕傷）後逃逸、2.酒後駕車肇事
    經測定值0.91mg/l」違規，已逾不得駕駛車輛之濃度標準等
    情，為異議人所不爭。又異議人因公共危險案件，經臺灣苗
    栗地方法院檢察署檢察官以96年度偵字第3364號為緩起訴處
    分，諭知緩起訴期間2 年，並應於收受該署檢察官執行緩起
    訴處分命令通知書1 個月內向苗栗縣觀護志工協進會繳交5
    萬元，及於緩起訴處分確定日起之8 個月內參加1 場該署舉
    辦之酒醉駕車團體輔導，且緩起訴期間不得再有任何酒醉駕
    車之情事。前揭緩起訴處分於96年8 月22日經臺灣高等法院
    臺中分院檢察署以96年度上職議字第4311號駁回再議而確定
    在案，故緩起訴期間自96年8 月22日起至98年8 月21日止、
    異議人已向苗栗縣觀護志工協進會支付5 萬元及緩起訴處分
    期滿未經撤銷等事實，有舉發違反道路交通管理事件通知單
    、裁決書、臺灣苗栗地方法院檢察署緩起訴處分書、臺灣高
    等法院臺中分院檢察署處分書、臺灣高等法院被告前案紀錄
    表等各1 份附卷可憑，應堪認定。
(二)、異議人依上開緩起訴處分所訂應遵守之事項向苗栗縣觀護志
    工協進會繳交5 萬元，此固非刑法所定刑罰之種類，然已對
    異議人名譽、心理產生相當制約並影響受處分人財產上之權
    利，應可實質該當行政罰法第26條第1 項之「依刑事法律」
    之處罰。據此，原處分機關依道路交通管理處罰條例第35條
    第1 條第1 項規定，對異議人上開酒後駕車之違規行為予以
    裁罰時，除其行為應處以其他種類行政罰即吊扣駕駛執照及
    施以道安講習，仍得予以裁處外，就異議人違反行政法上義
    務而應受罰鍰之部分，依行政罰法第26條第1 項前段規定，
    即不得再依上揭道路交通管理處罰條例等規定裁罰之。從而
    ，原處分機關未予詳查，遽對異議人裁處罰鍰49,500元，自
    有未洽。
五、至原處分機關雖援引交通部95年7 月17日交路字第09500069
    86號函釋略以：法務部行政罰法諮詢小組第1 次會議紀錄結
    論認緩起訴乃附帶條件的不起訴處分，亦即是不起訴的一種
    ，有行政罰法第26條第2 項之適用等語。惟按法官依據法律
    獨立審判，憲法第80條定有明文，各機關依其職掌就有關法
    規為釋示之行政命令，法官於審判案件時，固可予以引用，
    但仍得依據法律，表示適當之不同見解，並不受其拘束；司
    法行政機關所發司法行政上之命令，如涉及審判上之法律見
    解，僅供法官參考，法官於審判案件時，亦不受其拘束（司
    法院大法官會議解釋釋字第216 號解釋意旨參照），是前開
    交通部函釋，僅供本院參考，本院並不受其拘束，併此指明
    。
六、綜上所述，本件異議人既已依上開緩起訴處分所訂應遵守之
    事項向苗栗縣觀護志工協進會繳交5 萬元，則原處分裁處異
    議人罰鍰49,500元部分，核與行政罰法第26條第1 項前段、
    第2 項規定不符（即「違反一事不二罰」原則），原處分機
    關自不得再依上揭道路交通管理處罰條例等規定裁罰之。是
    異議人此部分之異議為有理由，應由本院撤銷該部分之原處
    分，改諭知異議人不罰，以資適法。至同裁決書另裁處異議
    人罰鍰6,000 元（「肇事致人受傷逃逸」部分）及吊銷駕駛
    執照、施以道安講習部分，既不在異議人聲明異議之範圍內
    ，本院自不予審究，附此敘明。
七、據上論斷，應依道路交通管理處罰條例第87條第2 項、道路
    交通案件處理辦法第20條前段，裁定如主文。
中    華    民    國    99    年    3     月    30    日
                  交通法庭法  官  周靜妮
以上正本與原本無異。
如不服本裁定應於送達後5 日內向本院提出抗告狀。
                          書記官  巫  穎
中    華    民    國    99    年    3     月    30    日

司法院資訊處製作；財團法人民間司法改革基金會備份。
